【裁判字號】    98,易,2384
【裁判日期】    981109
【裁判案由】    妨害自由
【裁判全文】
臺灣臺北地方法院刑事判決              98年度易字第2384號
公  訴  人  臺灣臺北地方法院檢察署檢察官
被      告  乙○○
選任辯護人  王泓鑫律師
上列被告因妨害自由案件，經檢察官聲請以簡易判決處刑（九十
八年度偵字第六五八二號），本院認不宜以簡易判決處刑，改依
通常程序審理，判決如下：
    主  文
乙○○以強暴妨害人行使權利，處有期徒刑參月，如易科罰金，
以新臺幣壹仟元折算壹日。
    事  實
一、乙○○（原名洪秀鸞）與甲○○係姑姪關係，二人於民國九
    十七年九月二日凌晨一時許，在臺北市○○區○○路四五九
    巷五弄三七之一號與三九號前，因乙○○欲拆除上開二間房
    屋隔間牆之事，發生口角爭執，乙○○心生不滿，竟基於妨
    害甲○○行使權利之犯意，在甲○○已發動其所使用之車牌
    號碼Ａ五Ｃ─一０八號重型機車欲離開現場之際，徒手強力
    拉住上開機車後座扶手，阻止甲○○離去，並趁機將上開機
    車引擎熄火，取走鑰匙，以此強暴之方式，妨害甲○○行使
    其騎車離開之權利。
二、案經被害人甲○○訴由臺北市政府警察局信義分局報告臺灣
    臺北地方法院檢察署檢察官偵查聲請以簡易判決處刑，本院
    認不宜以簡易判決處刑，改依通常程序審理。
    理  由
壹、證據能力部分：
一、按被告以外之人於偵查中向檢察官所為之陳述，除顯有不可
    信之情況者外，得為證據，刑事訴訟法第一百五十九條之一
    第二項定有明文。而按刑事訴訟法第一百五十八條之三規定
    ：「證人、鑑定人依法應具結而未具結者，其證言或鑑定意
    見，不得作為證據。」所謂「依法應具結而未具結者」，係
    指檢察官或法官依刑事訴訟法第一百七十五條之規定，以證
    人身分傳喚被告以外之人（證人、告發人、告訴人、被害人
    、共犯或共同被告）到庭作證，或雖非以證人身分傳喚到庭
    ，而於訊問調查過程中，轉換為證人身分為調查時，此時其
    等供述之身分為證人，則檢察官、法官自應依本法第一百八
    十六條有關具結之規定，命證人供前或供後具結，其陳述始
    符合第一百五十八條之三之規定，而有證據能力。若檢察官
    或法官非以證人身分傳喚，而以告發人、告訴人、被害人或
    共犯、共同被告身分傳喚到庭為訊問時，其身分既非證人，
    即與「依法應具結」之要件不合，縱未命其具結，純屬檢察
    官或法官調查證據職權之適法行使，當無違法可言。而前揭
    不論係本案或他案在檢察官面前作成未經具結之陳述筆錄，
    係屬被告以外之人於偵查中向檢察官所為之陳述，本質上屬
    於傳聞證據，基於保障被告在憲法上之基本訴訟權，除該被
    告以外之人死亡、身心障礙致記憶喪失或無法陳述、滯留國
    外或所在不明而無法傳喚或傳喚不到、或到庭後拒絕陳述等
    情形外，如已經法院傳喚到庭具結而為陳述，並經被告之反
    對詰問，前揭非以證人身分而在檢察官面前未經具結之陳述
    筆錄，除顯有不可信之情況者外，依刑事訴訟法第一百五十
    九條之一第二項，仍非不得為證據，惟應於判決內敘明其符
    合傳聞證據例外之理由。不能因陳述人未經具結，即一律適
    用本法第一百五十八條之三之規定，排除其證據能力（最高
    法院九十七年度臺上字第一三七三號判決意旨參照）。查證
    人丁○○於本案偵查程序中，經檢察官以被告身分而非以證
    人身分傳喚到庭訊問，其身分既非證人，即與「依法應具結
    」之要件不合，縱未命其具結，純屬檢察官調查證據職權之
    適法行使，當無違法可言。又證人丁○○業於本院九十八年
    十月二十日審理時以證人身份到庭陳述，並賦予被告乙○○
    對質詰問之機會（本院當日審判筆錄參照），則證人丁○○
    於九十八年五月五日檢察官訊問時所為證述，雖屬被告以外
    之人於審判外之陳述，其瑕疵應認已治癒，而具有證據能力
    。
二、又證人甲○○、丙○○於檢察官訊問時所為證述，業經具結
    且無顯不可信之情形存在，依刑事訴訟法第一百五十九條之
    一第二項規定，自均具備證據能力。
貳、實體部分：
一、訊據被告乙○○固坦認伊與告訴人甲○○為姑姪關係，二人
    於九十七年九月二日凌晨一時許，在臺北市○○區○○路四
    五九巷五弄三七之一號與三九號前，因二間房屋隔間牆拆除
    之事發生口角爭執，惟矢口否認有何強制犯行，辯稱：伊當
    時係要拆除臺北市○○路四五九巷五弄三七之一號與三九號
    中間、屬於伊所有之木板隔間牆，居住在上址三七之一號、
    向告訴人承租房屋之房客通知告訴人到場，告訴人跟伊說如
    果伊要拆除隔間牆他就要告伊，並拿起手機照相、錄音，後
    來告訴人就騎車要離開，伊為了問告訴人為什麼要告伊，才
    拉住告訴人所騎之機車後面的扶手，叫他不要走，告訴人就
    沒有走，但伊並沒有拿走告訴人的機車鑰匙，伊也不知道鑰
    匙在哪裡，也沒有妨害告訴人之自由；證人丙○○於檢察官
    訊問時所為證詞，係受告訴人之要求所為之不實證詞，自不
    足採信，且依當時證人丙○○所處之位置，距離案發之位置
    有二、三十公尺之距離，亦不可能清楚看見伊與告訴人之爭
    執情形；另證人丁○○雖於偵查中供稱伊有將告訴人之機車
    熄火等語，惟此乃因告訴人向證人丁○○陳稱二方業已和解
    ，要求證人丁○○依先前告訴人所為之陳述作證，事實上證
    人丁○○並無看見伊拿走告訴人之機車鑰匙，故丁○○於偵
    查中之證述亦不足以為不利於伊之認定；且依證人丙○○、
    丁○○所為證述，均無法認定伊確有將告訴人所騎乘之機車
    鑰匙拔下取走之行為；況依實務見解，對物施強暴、脅迫並
    不構成刑法上規範之強制罪，伊拉住告訴人機車後座扶手之
    行為，自不可能構成強制罪；告訴人至今不願提出監視器、
    手機所拍攝之畫面以供查明真相，顯見告訴人所為指訴實屬
    不實云云。
二、經查：
  (一)被告乙○○與告訴人甲○○係姑姪關係，二人於九十七年九
    月二日凌晨一時許，在臺北市○○區○○路四五九巷五弄三
    七之一號與三九號前，因乙○○欲拆除上開二間房屋隔間牆
    之事，發生口角爭執等情，為被告所不爭執，核與告訴人於
    本院審理時所為指訴情節相符，自堪信為真實。
  (二)又被告於告訴人發動其所使用之車牌號碼Ａ五Ｃ─一０八號
    重型機車欲離開現場之際，徒手拉住上開機車後座扶手，阻
    止告訴人離去，並又擅自將告訴人的機車引擎熄火，把鑰匙
    拿走等情，業據告訴人於本院九十八年十月二十日審理時證
    稱：九十七年九月二日凌晨一時許左右，因被告要拆臺北市
    信義區○○路四五九巷五弄三七之一號與三九號之間的牆壁
    ，伊有跟被告說隔天再請人家來測量看要怎麼修改，但被告
    堅持要拿拔釘器拆牆壁，還辱罵伊、攻擊伊，伊說要去驗傷
    告被告，在臺北市○○區○○路四五九巷五弄三七之一號前
    ，伊要騎車牌號碼Ａ五Ｃ─一０八號重型機車離去之際，被
    告就以手拉住伊之機車堅持不讓伊離開，當時伊之機車係在
    發動中，被告拉的力道蠻大的，所以伊不敢催油門離開現場
    ，怕被告會受傷，後來被告又把伊之鑰匙從機車鑰匙孔內抽
    走，伊就跟被告的兒子丁○○說叫被告把鑰匙還給伊，伊要
    離開，後來伊才拿回鑰匙等語（見該日審判筆錄）。核與證
    人丙○○於九十八年三月二十六日檢察官訊問時證稱：伊於
    案發時間剛從外面要回家，有看見告訴人和一個年紀有點大
    的女人在吵架，愈吵愈大聲，伊看到有人把告訴人的機車鑰
    匙拔出來，不讓他走等語（見九十八年度偵字第六五八二號
    卷第四０頁）相符。又證人丁○○於九十八年五月五日檢察
    官訊問時以被告身分供稱：伊在九十七年九月二日約一時許
    到達案發現場，看見告訴人與被告發生口角爭執，伊有看見
    被告拉告訴人機車後座的扶手，叫告訴人不要走；告訴人與
    被告拉扯間，被告的手有靠近鑰匙孔，先將機車熄火，後來
    伊用台語跟被告說「鑰匙還他，要走讓他走」，被告就把鑰
    匙還給告訴人，告訴人就發動機車走了；復於本院九十八年
    十月二十日審理時證稱：伊至案發現場後，告訴人有跟伊說
    請被告將鑰匙還給他等語。則依證人丁○○前揭證詞，被告
    確有將告訴人之機車引擎熄火之事實，且若非被告確有強行
    將告訴人之機車鑰匙拔下，告訴人自無須向證人丁○○表明
    請被告返還鑰匙之意思。另被告復不爭執伊為了要告訴人說
    明為何要告伊，有拉住告訴人機車後座扶手要告訴人不要離
    去。是徵諸上開事證，可知被告確實在告訴人欲發動機車離
    去之際，以手拉住告訴人機車後座扶手，並強行將告訴人機
    車鑰匙拔下使機車熄火，而阻止告訴人離開現場；而告訴人
    一開始因被告以強大力道拉住其機車後座扶手，為免強行加
    速離去將導致被告受傷，已無法順利離開，復因被告強行拔
    下機車鑰匙，更無法將機車發動離開現場，是被告上開強暴
    行為，亦已妨害告訴人行使其騎車離開之權利。又被告所為
    上開阻止告訴人騎車離開之行為，雖未直接對告訴人之人身
    施以強暴，然告訴人係欲騎車離開現場，被告以不法腕力妨
    礙機車順利前進，進而阻止機車發動，係間接對告訴人施以
    強暴，而妨害告訴人行使權利，自該當於刑法第三百零四條
    第一項強制罪之構成要件，被告辯稱其係對「物」施以強暴
    ，尚與刑法上強制罪構成要件不符云云，實有誤會。
  (三)被告雖辯稱：以當時證人丙○○所處之地點，證人丙○○應
    不可能看見被告與告訴人爭執之過程。惟證人丙○○已於檢
    察官訊問時明確證稱其所見聞之情形，且縱使證人丙○○一
    開始發覺告訴人與被告爭吵時，距離告訴人、被告較遠，惟
    其與告訴人係朋友關係，業據其於本院審理時證述明確，則
    證人丙○○發現其所認識之告訴人與他人在深夜發生爭執，
    進而走近觀看，亦非不可能，是被告上開辯稱純屬臆測之詞
    ，無足採信。又證人丙○○雖於本院九十八年十月二十日審
    理時，就檢察官訊問其有關案發當日所見之情形，答稱：伊
    當時喝醉了，不清楚云云。惟證人丙○○於偵查中接受檢察
    官訊問之日期，係九十八年三月二十六日，距離案發時間較
    近，其於該日訊問時清楚描述當時其所親自見聞之情形，且
    未表示有因當日喝醉而影響其對該日情形之記憶；又證人丙○○於本院上開審理期日復證稱：在九十八年十月二十日本
    院審理前，被告與其女兒有至伊家中吵了一次，被告質疑伊
    為何要幫告訴人作證，被告還帶了錄音筆，伊不知道被告為
    何要如此做，被告與告訴人的問題伊並不想參與等語；而被
    告亦坦認其確有去證人丙○○家中詢問他為何他未在場卻作
    證等情。從而，證人丙○○在本院審理前，已受到被告之質
    疑、騷擾，是其於本院審理時證述九十七年九月二日當日情
    形，難免因心生壓力而語多保留；再者，證人丙○○於上開
    審理期日時證稱：九十八年三月二十六日檢察官訊問筆錄後
    、該日筆錄之證人結文之簽名，均為伊所親簽，伊在檢察官
    面前所為之陳述，均係出於伊自由意志所為，亦屬真實，告
    訴人並沒有要求其在檢察官面前作偽證等語（見該日審判筆
    錄），是證人丙○○在瞭解具結效力之情形下，於檢察官訊
    問時本於自由意志所為陳述，較諸其於本院審理時所為證述
    ，自較為可採。又被告雖辯稱：證人丙○○有向伊表示其在
    檢察官訊問時所為證述，係配合告訴人所為之不實陳述云云
    ；惟告訴人從未要求證人丙○○在檢察官面前作偽證，業據
    證人丙○○證述明確，前已敘及，縱認證人丙○○確有向被
    告為前揭意思表示，亦難排除係因被告偕同其女至證人丙○○家中針對證人作證一事吵鬧，證人丙○○為了安撫被告始
    為如此陳述，亦難據此即推翻證人丙○○於檢察官訊問時所
    為證述之效力。
  (四)又證人丁○○雖於本院審理時證稱：伊於九十八年五月五日
    檢察官訊問時前三天，告訴人對伊說本案他要和解不要再告
    了，還說有拿和解書給伊之舅舅、外婆看，還說那天被告有
    拿他的鑰匙，後來又還給他，伊想說希望被告與告訴人可以
    和解的話就和解，所以在檢察官訊問時伊才會供稱被告有拿
    走告訴人之鑰匙，但那樣的供詞是不實在的云云。惟查：證
    人丁○○與被告係母子關係，親誼深厚，而無重大仇怨，其
    於檢察官訊問時，僅因他人指示請託，即違背事實而為不利
    於其母親之陳述，使其母陷於背負刑事責任之危險，已殊難
    想像；再者，本件告訴人已對被告提出刑事告訴，顯見被告
    與告訴人之間嫌隙已深，非普通爭吵可比擬，若證人丁○○
    確有聽聞告訴人向其表示已與被告和解之事，衡情應立即向
    其母或相關人士求證是否果有和解一事，惟證人丁○○於本
    院審理時表示伊並未向被告、伊之舅舅、外婆等人求證告訴
    人是否與被告和解一事，而在僅有告訴人單方面說詞，別無
    其他事實佐證之情況下，即依告訴人指示於檢察官面前為不
    利於被告之供詞，此舉亦與經驗法則有違。故證人丁○○於
    本院審理時證稱其於檢察官訊問時所為供述係不實云云，係
    為幫助被告脫免罪責所為附和之詞，自難採信。
  (五)另被告於本院準備程序時供稱：伊拉住告訴人機車後座扶手
    要告訴人不要走，告訴人就沒有走；與證人丁○○於本院審
    理時證稱：被告雖然有拉住告訴人的機車後座扶手，但是告
    訴人沒有理會還是騎走了，中間只有一、二秒的時間云云，
    不相符合，證人丁○○上開證述自難信為真實。又證人丁○○於本院審理時證稱：係告訴人先要伊叫被告把鑰匙還給他
    後，被告始有拉住告訴人機車後座扶手之動作，在告訴人請
    求被告歸還鑰匙之前，被告沒有拉住告訴人之機車後座扶手
    云云；惟被告於本院九十八年度簡字第二八三九號承辦法官
    訊問時供稱：告訴人（以手機）拍攝完伊拆隔間牆後，就騎
    機車要走，伊就拉告訴人的機車後座扶手叫他不要走，事情
    說完再走，告訴人看見伊走到機車中間時，就自己把機車熄
    火，鑰匙自己拿在手上云云；此雖與被告於本院九十八年九
    月二十一日審理時辯稱伊不知道告訴人之機車鑰匙在何處之
    辯詞（見本院卷第十四頁反面），互核不符，顯見被告對於
    告訴人機車引擎如何熄火之過程未能真實供述，然是由被告
    上開供述，佐以告訴人之指訴可知，被告係先拉住告訴人機
    車後座扶手阻止告訴人離去後，告訴人機車始熄火，衡情必
    定係機車熄火之後，告訴人始有要求被告之子或被告返還鑰
    匙之可能，是證人丁○○所稱告訴人要求歸還鑰匙前，被告
    並無拉住機車後座扶手阻止告訴人離去之行為，與告訴人所
    為指訴、被告自己所為之供述，均有所不符，亦難認真實。
    故亦不能以證人丁○○上開證述，為有利於被告之認定。末
    查，被告有前述妨害告訴人行使權利之行為，業經本院論述
    如前，雖卷內並無現場之監視錄影畫面可供參酌，惟尚無礙
    於本院前開認定，又被告所稱之現場監視錄影畫面、告訴人
    手機內存錄之現場畫面，是否存在，尚非無疑，故被告以告
    訴人未能提出現場監視錄影畫面、手機內存錄之畫面，難認
    告訴人指訴有理由云云置辯，亦屬無稽。
  (六)綜上，本件事證明確，被告犯行堪以認定，應依法論科。
三、核被告所為，係犯刑法第三百零四條第一項以強暴妨害人行
    使權利罪。爰審酌被告故意以上述強暴方式妨害告訴人行使
    權利，法治觀念淡薄，應予非難，且於犯後未能自我反省，
    坦認犯行，猶飾詞卸責，犯後態度不佳，復未向告訴人道歉
    與之達成和解，暨其素行、智識程度、犯罪手段、目的、所
    生危害等一切情狀，量處如主文所示之刑，並諭知易科罰金
    之折算標準。
據上論斷，應依刑事訴訟法第四百五十二條、第二百八十四條之
一、第二百九十九條第一項前段，刑法第三百零四條第一項、第
四十一條第一項前段，刑法施行法第一條之一，判決如主文。
本案經檢察官謝憲杰到庭執行職務。
中    華    民    國    98    年    11    月    9     日
                    刑事第九庭  法  官  劉素如
本件正本證明與原本無異。
如不服本判決，應於判決送達後十日內，向本院提出上訴狀（應
抄附繕本）。告訴人甲○○如對於本判決不服者，應具備理由請
求檢察官上訴，其上訴期間之計算係以檢察官收受判決正本之日
期為準。
                                書記官  陳育君
中    華    民    國    98    年    11    月    9     日
附錄本案論罪法條：
中華民國刑法第304 條
以強暴、脅迫使人行無義務之事或妨害人行使權利者，處 3 年
以下有期徒刑、拘役或 3 百元以下罰金。
前項之未遂犯罰之。


司法院資訊處製作；財團法人民間司法改革基金會備份。
